ACORDAO-COMPLETO-2543590

ACÓRDÃO 2012/2022 ATA 13/2022 - PLENÁRIO

VISTOS, relatados e discutidos estes autos de Denúncia a respeito de possíveis irregularidades na execução do Contrato de Gestão 123/2019, firmado entre a Secretaria Municipal de Saúde de São Jose¿/SC e o Instituto Desenvolvimento Ensino e Assistência a¿ Saúde - Ideas, qualificado como Organização Social, que tinha por objeto o gerenciamento, a operacionalização e a execução, nas unidades da contratante, de ações e serviços médicos de clínico geral, técnico de saúde bucal e atendente de saúde.
ACORDAM os Ministros do Tribunal de Contas da União, reunidos em Sessão Extraordinária Reservada do Plenário, ante as razões expostas pelo Relator, em:
9.1. com fulcro nos arts. 234 e 235 do Regimento Interno/TCU e no art. 103, § 1º, da Resolução/TCU 259/2014, não conhecer da denúncia;
9.2. retirar o sigilo destes autos, à exceção das peças que contenham informação pessoal do denunciante, nos termos dos arts. 104, § 1º, e 108, parágrafo único, da Resolução/TCU 259/2014; 
9.3. enviar cópia deste Acórdão ao denunciante; e
9.4. arquivar os presentes autos, com fulcro no art. 169, inciso II, do Regimento Interno/TCU.

Denúncia de acerca do Contrato de Gestão 123/2019, firmado entre a Secretaria Municipal de Saúde de São José/SC e o Instituto Desenvolvimento Ensino e Assistência à Saúde  Ideas, qualificado como Organização Social, que tinha por objeto o gerenciamento, a operacionalização e a execução, nas unidades da contratante, de ações e serviços médicos de clínico geral, técnico de saúde bucal e atendente de saúde.

Município de São José/SC.

3. Denunciante: Identidade preservada (art. 55, caput, da Lei n 8.443/1992).

13.1. Ministros presentes: Benjamin Zymler (na Presidência), Augusto Nardes, Aroldo Cedraz e Jorge Oliveira.
13.2. Ministros-Substitutos convocados: Augusto Sherman Cavalcanti, Marcos Bemquerer Costa (Relator) e André Luís de Carvalho.

MARCOS BEMQUERER

Trata-se de Denúncia a respeito de possíveis irregularidades na execução do Contrato de Gestão 123/2019, firmado entre a Secretaria Municipal de Saúde de São Jose¿/SC e o Instituto Desenvolvimento Ensino e Assistência a¿ Saúde - Ideas, qualificado como Organização Social, que tinha por objeto o gerenciamento, a operacionalização e a execução, nas unidades da contratante, de ações e serviços médicos de clínico geral, técnico de saúde bucal e atendente de saúde.
2.	O referido ajuste (peça 27, p. 1-16) foi celebrado em 19/08/2019, pelo prazo de 12 meses, no valor total de R$ 7.618.022,16 e previa a alocação dos seguintes profissionais:
	Item
	Descrição do Serviço
	Carga Horária Semanal
 (horas) 
	Quantidade
	Unidade

	1
	Técnico de Saúde Bucal
	40
	40
	Posto de Trabalho

	2
	Médico Clínico Geral
	20
	35
	Profissional

	3
	Atendente de Saúde
	40
	93
	Profissional

3.	A denúncia alega que:
	a) a celebração do Contrato de Gestão 123/2019, publicado no Diário Oficial dos Municípios de Santa Catarina em 09/09/2019, preteriu a nomeação de candidatos aprovados em concurso público (Edital 001/2019/SMS) , cujo resultado fora divulgado em 04/09/2019; 
	b) o Contrato de Gestão não promoveu a diferenciação entre o seu objeto e as atividades e serviços já desempenhados por órgãos ou entidades públicas municipais, contrariando o disposto no art. 1º da Lei Municipal 5.633/2017;
	c) não foram publicados o Regulamento de Contratação de Pessoal no âmbito do Contrato de Gestão e o Plano de Cargos e Salários, assim como não houve a necessária aprovação desses documentos por Comissão de Avaliação e Fiscalização, com ofensa aos arts. 9º e 22 da indigitada lei;
	d) não houve suficiente transparência no chamamento público para qualificação de organização social, na divulgação do contrato de gestão e na execução de despesas realizadas com recursos públicos recebidos em decorrência do ajuste;
	e) o poder executivo do Município de São José omitiu-se na fiscalização do contrato de gestão ora questionado; e
	e)  fazia-se necessária a adoção de medidas urgentes, dado que a execução do Contrato de Gestão 123/2019 implicava dispêndios mensais da ordem de R$ 491.966,85.
4. 	A instrução do feito coube à Secretaria de Controle Externo de Saúde - SecexSaúde, cuja manifestação inicial (peças 15-17) sugeriu:
	a) a admissibilidade da Denúncia, por atender aos requisitos constantes do art. 235 do Regimento Interno/TCU e por referir-se a contrato custeado com recursos do Fundo Municipal de Saúde, que tem em sua composição parcela de recursos federais (Portal da Transparência, peça 10, p. 2) ;
	b) a perda de objeto do pedido cautelar, devido a rescisão bilateral do contrato de gestão, publicada no Diário Oficial dos Municípios de Santa Catarina no dia 07/04/2020;
	c) a realização de diligência junto à Secretaria Municipal de Saúde de São José/SC; e 
	d) a audiência da Sra. Sinara Regina Landt Simioni, Secretária Municipal de Saúde, quanto às ocorrências descritas na peça inicial.
5.	Por meio de Despacho datado de 08/05/2020 (peça 18) , autorizei a realização das comunicações processuais sugeridas, implementadas pelos expedientes às peças 19 e 20. 
6.	Transcrevo, no essencial, a instrução (peça 32) em que o Auditor Federal de Controle Externo da SecexSaúde examinou a resposta à diligência e as razões de justificativa apresentadas (peça 32) e formulou proposta de encaminhamento, a qual contou com a anuência do escalão dirigente daquela Unidade Especializada (peça 33) :
"EXAME TÉCNICO
7.	As irregularidades que embasaram a audiência expedida dizem respeito a (peças 20 e 15, p. 19) :
Irregularidade 1: formalizar o Contrato de Gestão 123/2019 com a Organização Social Instituto Desenvolvimento Ensino e Assistência à Saúde - IDEAS para fornecimento de mão de obra por meio de entidade interposta, a qual, inclusive, contratou outra empresa para fornecimento de médicos para atendimento do objeto do referido Contrato de Gestão (parágrafos 20-38 da instrução) ;
Dispositivos violados: artigo 5º da Lei 9.637/1998 e no artigo 5º da Lei municipal 5.633/2017, bem como nos Acórdãos do TCU 2057/2016 e 352/2016, ambos do Plenário.
Irregularidade 2: formalizar, em 19/8/2019, o Contrato de Gestão 123/2019 com a Organização Social IDEAS, sem estar embasada em estudo preliminar que demonstrasse ser essa a opção com melhor relação custo x benefício para a municipalidade, ao mesmo tempo em que havia o Concurso Público 1/2019/SMS que estava em sua fase final, cujo resultado acabou sendo homologado um mês depois, contando com vários médicos aprovados, que poderiam ter sido admitidos por um custo menor para a municipalidade.
Dispositivos violados: princípios da moralidade, da publicidade e da eficiência prescritos no caput do artigo 37 da CF e requisitos fixados na jurisprudência desta Corte de Contas (Acórdãos 2057/2016, 352/2016, ambos do Plenário) .
Irregularidade 3: não divulgar adequadamente, em local de fácil acesso, em sítios oficiais da rede mundial de computadores, as etapas referentes ao processo de Chamamento Público 1/2019/SCC, que deu ensejo à qualificação da organização social, e o Contrato de Gestão 123/2019, que dele decorreu (parágrafos 68-77) ;
Dispositivos violados: artigo 8º da Lei 12.527/2011.
Irregularidade 4: falhar na supervisão e acompanhamento do Contrato de Gestão 123/2019, o que permitiu que a Organização Social contratada descumprisse a obrigação legal de divulgar dados sobre a execução do contrato, em particular, aqueles concernentes à execução de despesa com recursos públicos (parágrafos 78-88) ;
Dispositivos violados: artigo 9º, inciso II, da Lei municipal 5633/2017 e artigos 2º e 8º da Lei 12.527/2011.
8.	Para analisar as razões de justificativa quanto à irregularidade 1 acima, averiguando-se a legalidade da contratação promovida, será preciso, antes de mais nada, ponderar a jurisprudência do STF e do TCU no tocante à amplitude do conceito de contratação de mão obra e terceirização. A síntese da jurisprudência e as ponderações dela advindas foram reunidas no Apêndice I desta instrução.
9.	Independentemente da nomenclatura empregada (descentralização, contratação de mão de obra, terceirização ou disponibilização de profissionais de saúde etc.) , o fato é que o STF, no julgamento da Ação Direta de Inconstitucionalidade (ADI) 1.923/2015, conferiu interpretação conforme a Constituição Federal/1888 e a Lei 9.637/1998, que autoriza a execução indireta de serviços de saúde por organizações sociais, contanto que a qualificação, a celebração do contrato de gestão, a pactuação de contratos a serem celebrados com terceiros e a seleção de pessoal pela OS sejam conduzidos de forma pública, objetiva e impessoal.
10.	Nesse julgado do Supremo, há expressa alusão ao art. 20 da Lei 9.637/1998, que condiciona a qualificação das OSs à ênfase nos resultados qualitativos e quantitativos, nos prazos pactuados e no controle social das ações desempenhadas. Nessa linha, o Acórdão 352/2016-TCU-Plenário, da relatoria do Ministro Benjamin Zymler, determinou ao Ministério da Saúde que orientasse os entes federativos que a contratação de entidades para disponibilização de profissionais de saúde devia ser precedida de estudos que demonstrassem suas vantagens em relação à contratação direta pelo ente público (item 9.1.1) .
11.	Sendo assim, as análises das irregularidades e dos dispositivos violados que embasaram a audiência expedida (peça 20) e das razões de justificativa apresentadas pela Sra. Sinara R. L. Simioni (peça 24) não serão feitas tomando-se como premissa a existência de alguma vedação ao fornecimento (ou terceirização) de mão de obra pelas OSs, mas sim aos requisitos que a Lei 9.637/1998 e a jurisprudência do TCU impõem às contratações dessas entidades, notadamente a estipulação de metas, prazos e indicadores de desempenho (art. 7º da lei) e a elaboração de estudo de viabilidade técnica (item 9.1.1 do Acórdão 352/2016-TCU-Plenário) .
12. 	Por derradeiro, convém ainda anotar que a Sra. Sinara R. L. Simioni não apresentou razões de justificativa individualizadas para cada uma das quatro irregularidades que embasaram a sua audiência. Não obstante, para facilitar a compreensão do exame técnico a seguir, as análises das razões de justificativas serão estruturadas na ordem das quatro irregularidades que embasaram a audiência expedida e consoante a sua relevância para cada uma delas.
I. Questões e razões de justificativa preliminares/prejudiciais/gerais
I.1. Existência de dois processos para a mesma denúncia
13.	Em dezembro de 2019 foi autuado o processo TC Processo 039.959/2019-8, com denúncia contendo pedido de medida cautelar em face da SMS/São José. Da leitura da íntegra dos documentos juntados ao referido processo, é possível constatar que as supostas irregularidades ali narradas são idênticas aos fatos que agora embasam o presente processo de denúncia (peça 1, p. 1) . Isso evidencia que dois processos foram autuados no âmbito do TCU para tratar da mesma denúncia: o TC Processo 039.959/2019-8, em 6/12/2019, e este TC Processo 015.460/2020-7, em 1/4/2020.
14.	É importante observar, contudo, que, embora o denunciante seja o mesmo em ambos os processos, as denúncias contêm datas distintas. Outro ponto digno de nota é que apenas a denúncia do TC Processo 039.959/2019-8 continha pedido de medida cautelar, mas o documento com esse pedido veio a ser, posteriormente, juntado à peça 12 do presente processo e, inclusive, objeto de análise e proposta de encaminhamento na instrução inicial (TC Processo 015.460/2020-7, peça 15) .
15.	No âmbito do TC Processo 039.959/2019-8, o relator, Ministro Walton Rodrigues, ainda no exame de admissibilidade, entendeu que a situação descrita poderia ser mais bem tratada por outras instâncias de controle como o Tribunal de Contas do Estado de Santa Catarina (TCE/SC) ou o Ministério da Saúde. Com base nisso, e, segundo o relator, diante da baixa materialidade e da ausência indícios de malversação de recursos públicos, propôs-se o não conhecimento da denúncia, proposta que foi acolhida pelo Acórdão 1536/2020-TCU-Plenário, Relator Ministro Alencar Rodrigues (TC Processo 039.959/2019-8, peças 12-15) .
16.	Diferentemente, no presente processo, o Ministro Relator autorizou a expedição da diligência e audiência propostas, do que, como já mencionado, se deduz que ele tenha conhecido da denúncia (peças 18-20) . Note-se então que, ao contrário do que ocorreu no TC Processo 039.959/2019-8, neste processo está sendo feita a análise de mérito das supostas irregularidades noticiadas pelo denunciante.
17.	Outro ponto digno de nota é que, no TC Processo 039.959/2019-8, peça 30, o Ministro Relator juntou despacho determinado, nos termos dos art. 36 e 40, inciso III, da Resolução TCU 259/2014, o apensamento daquela denúncia ao presente processo. Isso foi feito a fim de evitar tratamento diverso ao mesmo assunto já que, como expressamente registrado no despacho, as irregularidades narradas são idênticas nos dois processos.
I.2. Prescrição
18.	Mediante o Acórdão 1441/2016-TCU-Plenário, de 8/6/2016, da relatoria do Ministro Benjamin Zymler, o Tribunal resolveu o incidente de uniformização de jurisprudência acerca da prescrição da pretensão punitiva, firmando o entendimento de que, no âmbito dos processos de controle externo, a duração do prazo prescricional é de dez anos e inicia sua contagem na data do fato irregular.
19.	No voto do referido Acórdão, o relator chama atenção para o fato de que, uma vez que prescrição é matéria de ordem pública, cabendo arguição de ofício pelo juiz, o TCU não pode se abster da obrigação de assim proceder, devendo, pois, examinar, ainda que sem provocação da parte, a incidência desta causa extintiva de punibilidade.
20.	Valendo-se disso e do fato de o chamamento público para o CG 123/2019 ter sido lançado em 2019 e de a audiência da responsável arrolada neste processo (que interrompe a prescrição) terem sido efetuadas em 2020, constata-se que a pretensão punitiva do TCU referente às supostas irregularidades na descentralização dos serviços de saúde do município de São José/SC permanece vigente.
I.3. Perda do objeto
Resumo das razões de justificativa apresentadas
21.	A defendente informa que o Contrato 123/2019 já não mais vigora, e que, por conseguinte, as supostas irregularidades já teriam sofrido perda superveniente do objeto (peça 24, p. 3) .
Análise
22.	A perda do objeto não afasta a pretensão punitiva do TCU. Do contrário, os gestores estariam livre para perpetrar quaisquer tipos de irregularidades na execução contratual e, quando questionados pelos órgãos de controle, bastariam, para livrar-se das penalidades possíveis, rescindir os contratos firmados.
23.	Vale ainda mencionar, como se verá adiante neste exame técnico, que existem fortes indícios de dano ao erário na execução do Contrato 123/2019, o que reforça ainda mais a ausência de fundamento lógico e jurídico para a justificativa em comento neste tópico. Portanto, não deve ser acolhida a razão de justificativa preliminar referente à perda de objeto.
II. Questões e razões de justificativa de mérito
II.1. Do desvirtuamento do instituto das OSs, com o fito de contratar mão de obra por meio de empresa interposta
24.	À Sra. Sinara R. L. Simioni foi expedida audiência para que se pronunciasse quanto à seguinte irregularidade (peça 15, p. 19) :
Irregularidade 1: formalizar o Contrato de Gestão 123/2019 com a Organização Social Instituto Desenvolvimento Ensino e Assistência à Saúde - IDEAS para fornecimento de mão de obra por meio de entidade interposta, a qual, inclusive, contratou outra empresa para fornecimento de médicos para atendimento do objeto do referido Contrato de Gestão (parágrafos 20-38 da instrução) ;
Dispositivos violados: artigo 5º da Lei 9.637/1998 e no artigo 5º da Lei municipal 5.633/2017, bem como nos Acórdãos do TCU 2057/2016 e 352/2016, ambos do Plenário.
25.	Para fundamentar a ocorrência dessa irregularidade, considerou-se na instrução inicial que a jurisprudência do TCU vedava a contratação de mão de obra (disponibilização da força de trabalho) pelo Poder Público mediante a celebração de contratos de gestão com entidades sem fins lucrativos e que havia evidências de que isso teria ocorrido mediante o CG 123/2019 (peça 15, p. 4) .
26.	Para agravar a situação, o Ideas firmou contrato com a empresa AML Assessoria Médica Gestão em Saúde Ltda., cujo objeto era a prestação de serviços médicos para atender ao CG 123/2019. No parágrafo segundo da cláusula primeira do contrato com essa empresa consta que 'os serviços seriam realizados nas unidades de saúde pertencentes à SMS/São José, a qual definiria os locais e horários em que os médicos desempenhariam os atendimentos' (peça 15, p. 5, e peça 12, p. 112-113) .
Resumo das razões de justificativa apresentadas
27.	A defendente argumentou que as OSs 'possuem ilimitada autonomia gerencial, administrativa e financeira na gestão dos recursos e bens públicos recebidos para a execução do contrato, não obstante a lei estabeleça o dever de prestação de contas e sujeição ao poder de fiscalização estatal'. Para ela, o maior grau de autonomia se justifica no fato de o contratado assumir o dever de 'cumprir metas expressivas de maior eficiência' (peça 24, p. 1-2) .
28.	Consta ainda da defesa que a alteração promovida pela Lei 9.648/1998 no art. 24, XXIV, da Lei 8.666/1993, tornou dispensável a licitação nos casos de celebração de contratos de gestão para a prestação de serviços por organizações sociais (peça 24, p. 3) .
Análise
29.	Segundo o art. 5º da Lei 9.637/1998:
'Art. 5º Para os efeitos desta Lei, entende-se por contrato de gestão o instrumento firmado entre o Poder Público e a entidade qualificada como organização social, com vistas à formação de parceria entre as partes para fomento e execução de atividades relativas às áreas relacionadas no art. 1º.'
30.	Já conforme o art. 5º da Lei 5.633/2017, do Município de São José/SC:
'Art. 5º Para os fins desta Lei, o Contrato de Gestão é um acordo administrativo colaborativo, de interesse mútuo, que estabelecerá a relação entre o Município e a respectiva entidade qualificada como Organização Social, com vistas à formação de parceria entre seus respectivos signatários, na qualidade de partícipes, para o fomento e execução de atividades ou serviços de interesse público, com ênfase no alcance de resultados.'
31.	Da leitura dos dispositivos acima, fica claro que o contrato de gestão a que eles se referem é uma parceria entre o Poder Público e uma entidade qualificada como organização social para o fomento e execução de atividades ou serviços de interesse público. Já o art. 1º da Lei 9.637/1998 prevê que:
'Art. 1º O Poder Executivo poderá qualificar como organizações sociais pessoas jurídicas de direito privado, sem fins lucrativos, cujas atividades sejam dirigidas ao ensino, à pesquisa científica, ao desenvolvimento tecnológico, à proteção e preservação do meio ambiente, à cultura e à saúde, atendidos aos requisitos previstos nesta Lei.'
32.	Como já explanado nos parágrafos 8 a 11 e no Apêndice I, a jurisprudência do TCU não traz o conceito de fornecimento de mão de obra e terceirização, os fatores que as tornariam ilícitas ou mesmo as hipóteses em que tais institutos seriam vedados às entidades sem fins lucrativos. Portanto, a existência de alguma vedação ao fornecimento de mão de obra pelas OSs não será utilizada como critério para aferir a pertinência ou não das razões de justificativas apresentadas.
33.	Cabe então averiguar se a Sra. Sinara R. L. Simioni aduziu razões de justificativa fáticas e/ou jurídicas plausíveis quanto à subcontratação de empresa AML Assessoria Médica Gestão em Saúde Ltda. para prestar serviços que deveriam, em princípio, ter sido prestados diretamente pela OS contratada mediante o CG 123/2016.
34.	As OSs não possuem ilimitada autonomia gerencial, administrativa e financeira, pois estão restritas às regras da legislação correlata e àquelas pactuadas no contrato de gestão. O CG 123/2019 não autoriza a subcontratação dos serviços dele objeto. Na cláusula segunda desse ajuste, consta como obrigações da executora, dentre outras, atender com seus recursos humanos e técnicos aos usuários (item 2.1.2.1) e, sempre que necessário, contratar serviços de terceiros para atividades de apoio (item 2.1.4.7) (peça 9, p. 2 e 4) .
35.	A dispensa prevista no art. 24, XXIV, da Lei 8.666/1993 se deu única e exclusivamente por conta do caráter sem fins lucrativos da OSs. A descentralização de serviços de saúde para entidades com fins lucrativos há de ser conduzida por meio de licitação ou, constatada a inviabilidade de competição, do credenciamento de todas as empresas que atenderem aos requisitos do chamamento público (ADI 1.923/2015, ementa, e Acórdão 352/2016-TCU-Plenário, itens 73, 74 e 78 do voto, e 2.057/2016-TCU-Plenário, item 23 do voto) .
36.	A subcontratação dos serviços objeto do CG 123/2019 configura burla aos objetivos almejados com a introdução da dispensa de licitação do 24, XXIV, da Lei 8.666/93, qual seja, induzir a prestação de serviços de organizações sociais em parceria com o Poder Público. No caso em análise, o Ideas teria servido como entidade de fachada para uma empresa com fins lucrativos prestar serviços à SMS sem a devida licitação ou credenciamento.
37.	Ante à ausência de previsão contratual para a subcontratação, após a assinatura do CG 123/2019, somente poderiam prestar os serviços objeto desse contrato os profissionais de saúde contratados diretamente pelo Ideas. Cabia aos gestores municipais fiscalizar se era isso que de fato ocorria na prática, sob pena de tornar letra morta toda a sistemática de descentralização introduzida no Direto Brasileiro pela Lei 9.637/1998.
38.	Vale ainda observar que, não obstante a referida subcontratação tenha sido um dos principais fundamentos para a audiência expedida, a Sra. Sinara R. L. Simioni não fez menção expressa a ela em suas razões de justificativa, limitando-se a postular que as OSs possuem ilimitada autonomia e que a legislação tornava dispensável a licitação nos casos em análise, o que já foi amplamente rechaçado nos parágrafos anteriores.
39.	Diante dessas considerações, propõe-se rejeitar as razões de justificativa deste tópico e aplicar à justificante a multa do art. 58 da Lei 8.443/1993.
II.2. Burla ao instituto do concurso público
40.	À Sra. Sinara Simioni foi expedida audiência para que se pronunciasse quanto à seguinte irregularidade (peça 15 e 20) :
Irregularidade 2: formalizar, em 19/8/2019, o Contrato de Gestão 123/2019 com a Organização Social Instituto Desenvolvimento Ensino e Assistência à Saúde - IDEAS, sem estar embasada em estudo preliminar que demonstrasse ser essa a opção com melhor relação custo x benefício para a municipalidade, ao mesmo tempo em que havia o Concurso Público no 001/2019/SMS que estava em sua fase final, cujo resultado acabou sendo homologado um mês depois, contando com vários médicos aprovados, que poderiam ter sido admitidos por um custo menor para a municipalidade.
Dispositivos violados: princípios da moralidade, da publicidade e da eficiência prescritos no caput do artigo 37 da CRFB e requisitos fixados na jurisprudência desta Corte de Contas (Acórdãos 2057/2016, 352/2016, ambos do Plenário) .
41.	Com amparo no Acórdão 2057/2016-TCU-Plenário, na instrução inicial, partiu-se da premissa de que, apesar de não caber falar em burla ao concurso público pelo simples fato de o gestor ter optado pelo contrato de gestão, essa escolha precisava estar embasada em estudo que avaliasse a relação custo-benefício das duas opções para justificar qual a escolha mais econômica e eficiente para a Administração Pública (peça 15, p. 8) .
42.	A despeito da clareza dessa condição, após o comparativo dos dados do CG 123/2019 e do CP 1/2019/SMS na instrução inicial, constatou-se que a contratação de médicos teria sido mais economicamente vantajosa para a SMS/São José mediante a admissão dos concursados. Já a de técnicos de saúde bucal seria mais vantajosa via contrato de gestão. No valor global, contudo, admitir os concursados resultaria cerca de 7% mais econômico para o município, representando economia mensal de R$ 27.513,31 e anual de R$ 330.159,76 (peça 15, p. 11) .
43.	Como não foi isso o que ocorreu no caso concreto, concluiu-se que o valor pago a maior poderia, inclusive, ser eventualmente caracterizado como débito, se, após o contraditório, as razões de justificativa aduzidas pela gestão não fossem suficientes para explicar a escolha pela opção menos econômica. Se isso ocorrer, os autos precisariam, consoante o entendimento adotado na instrução inicial, ser convertidos em Tomada de Contas Especial (TCE) , nos termos do art. 47 da Lei 8.443/1992 (peça 15, p. 11) .
Resumo das justificativa apresentadas
44.	Alega a defesa que o contrato de gestão deve cumprir os princípios da legalidade, impessoalidade, moralidade, publicidade e economicidade (peça 24, p. 3) ; que, para atender a todas as necessidades e ampliar os serviços, buscou-se na sociedade civil uma complementação temporária, baseada na avaliação de desempenho, economicidade, transparência, padronização de atendimento e flexibilização gerencial (peça 24, p. 4) .
45.	Aduz que, em razão de pedidos de exoneração, férias, atestados etc., alguns procedimentos deixam de ser realizados e o serviço fica parado; que muitos concursos terminam sem aprovados e, mesmo quando há médicos aprovados, muitos não aceitam tomar posse (p. 4) ; que, por conta dos prazos estipulados na Lei 2.248/1991, art. 21, §1º, são necessários 75 dias desde a nomeação para a posse e o início dos trabalhos dos servidores aprovados. Dessa forma, o concurso não seria garantia de contratação, permanência ou sequer de continuação do serviço (peça 24, p. 5) .
46.	Segundo as informações prestadas, o profissional técnico focado em suas atividades fins desenvolve suas funções com mais qualidade e que se encontra na contratação da sociedade civil uma forma de solucionar a lacuna que existe entre a demanda de serviços e atendimentos e a real oferta (peça 24, p. 5) .
47.	Acrescenta que um estudo técnico do TCE/SC fez uma análise econométrica da eficiência dos hospitais estaduais e uma comparação entre os modelos de gestão e concluiu que os hospitais geridos por OSs são mais eficientes do que aqueles administrados pelo Estado. Para exemplificar o suposto ganho de eficiência, registra que a Unidade de Pronto Atendimento (UPA) Forquilhinha teria sido eleita uma das cinco melhores do Brasil, resultado da flexibilização na contratação e cobertura de profissionais da saúde que se afastam ou se exoneram (peça 24, p. 7) .
48.	Para a Sra. Sinara R. L. Simioni, é preferível estar aberto a terceirização como modelo, para que se possa ter maior agilidade no processo e com melhores resultados, do que insistir naqueles que comprovadamente nunca atingirão os seus objetivos. De toda forma, o objetivo seria a satisfação e qualidade dos serviços prestados aos munícipes, o que encontra respaldo na Lei 9.637/1998 (peça 24, p. 7) .
49.	Em anexo à defesa, consta quadro com o comparativo entre a 'produtividade' dos médicos antes e depois da contratação da Ideas. Entre agosto de 2018 e julho de 2019 teria havido 27.739 atendimentos enquanto entre agosto de 2019 e maio de 2020 teriam sido feitos 55.061 atendimentos (acréscimo de produtividade de quase 100%) . Observa o remetente do memorando que esses números não incluem os atendimentos de médicos da família (peça 24, p. 9) .
50.	Finalmente, salienta a defendente que, embora tenha havido interesse da Administração, a Lei Complementar 173 de 27/5/2020, em seu artigo 8º, proíbe estados e municípios afetados pela calamidade pública de criarem cargo, emprego ou função que implique aumento de despesa até 31/12/2021 (peça 24, p. 8) .
Análise
51.	Como já mencionado, a instrução inicial projetou em R$ 330.159,76 a economia anual se os médicos houvessem sido contratados por meio do concurso público e não pelo CG 123/2019. Tamanha ineficiência não é exatamente o que se espera de uma Administração gerencial pautada pela economicidade e focada em melhores resultados.
52.	Aliás, é importante salientar que a instrução inicial sempre esteve à disposição da ora justificante. Para ilustrar o cálculo da projeção feita, nela constam, inclusive, duas tabelas com as remunerações pagas pelo contrato de gestão e que seriam pagas pelo concurso. Mesmo assim, a Sra. Sinara R. L. Simioni não impugnou um dos principais argumentos que respaldou a audiência expedida.
53.	Os supostos resultados aferidos antes e depois da contratação do Ideas não vieram acompanhados de evidências e o quadro comparativo apresentado não expõe senão os dados globais dos períodos antes e depois. Ora, é possível que o número de médicos (ou de horas desses profissionais) contratados após a celebração do CG 123/2019 tenha sido maior, resultando num número maior de atendimentos. Uma comparação fidedigna entre os períodos anteriores e posteriores à contratação do Ideais exigiria a aferição da produtividade média por hora dos profissionais contratados e o preço médio pago por cada procedimento, antes e depois da contratação.
54.	Ainda que tenha expostos os supostos resultados, nada disse a Sra. Sinara R. L. Simioni acerca das metas porventura estipuladas. Segundo a justificante, nos períodos considerados, teria havido um acréscimo de produtividade de quase 100%. É inconcebível que tamanha majoração da produtividade (saliente-se, não comprovada) tenha decorrido tão somente em virtude da descentralização dos serviços promovida por intermédio do CG 123/2019.
55.	É natural que o profissional focado em suas atividades-fim desenvolva funções a que está encarregado com mais qualidade. Não existem, contudo, motivos para se cogitar que tal foco seja possível apenas na execução de serviços na forma descentralizada. Mesmo na prestação de serviços por profissionais concursados, é lícito ao Poder Público valer-se do seu poder hierárquico e inúmeros métodos de avaliação de desempenho para induzir o foco nas atividades-fim e, dessa maneira, lograr aumento quantitativo e qualitativo.
56.	A alegação de que os hospitais geridos por OSs são mais eficientes do que os hospitais administrados pelo Estado tampouco pode ser vista como uma verdade absoluta. Com efeito, o intuito da Lei 9.637/1998 foi permitir maior nível de flexibilização administrativa e, com isso, alavancar a produtividade na prestação de serviços sociais, dentre os quais se insere os da saúde.
57.	Para atingir esse objeto, porém, a lei traz uma série de condicionamentos, como a obrigação de o contrato de gestão conter a especificação do programa de trabalho, metas e indicadores de desempenho (art. 7º) . Também não custa reiterar que os Acórdão 3239/2013-TCU-Plenário, Relator Ministro Walton Alencar, e 352/2016-TCU-Plenário apontam a necessidade de estudos demonstrando que a terceirização de mão de obra será realmente a melhor opção para o ente contratante.
58.	Caso a descentralização dos serviços para a Ideas tenha sido efetivamente vantajosa para a prestação de serviços aos municípios, a titular da SMS/São José certamente estaria em condições de descrever objetivamente os ganhos de produtividade que teriam sido auferidos com base nos estudos de viabilidade, metas e indicadores de desempenho porventura implementados. No entanto, como visto acima, as razões de justificativas não contêm sequer indícios consistentes de que isso tenha sido feito.
59.	O argumento de que muitos concursos terminam sem [candidatos] aprovados ou de que aqueles que são [aprovados] não tomam posse, não merece ser acolhido. Se tal problema existe nos concursos, não há por que cogitar que não existiria na sistemática dos contratos de gestão. Demissões, férias, licenças médicas e outros direitos trabalhistas que podem sim constituir-se em empecilhos para a devida execução dos serviços também são passíveis de ocorrer quando os serviços são descentralizados. O prazo para posse de fato se mostra um entrave a mais, mas que precisa ser considerado no planejamento dos concursos.
60.	Quanto à suposta vedação trazida pela Lei Complementar 173 de 27/5/2020, basta lembrar que, consoante a própria justificante, o CG 123/2019 foi rescindido em 7/4/2020, portanto, antes do advento dessa lei. As medidas emergenciais postas em prática em todo o país para o combate à pandemia do Covid-19 não têm relação alguma com as irregularidades trazidas à tona pela presente denúncia. Isto é, o referido diploma legal não teve influência alguma sobre a celebração e execução do contrato de gestão ora em análise.
61.	Diante dessas considerações, propõe-se rejeitar as razões de justificativa deste tópico e aplicar à justificante a multa do art. 58 da Lei 8.443/1993. Propõe-se ainda dar ciência ao município de São José/SC de que subcontratação de empresa AML Assessoria Médica Gestão em Saúde Ltda. para prestar serviços objeto do CG 123/2019 viola o contrato pactuado, o art. 5º da Lei 9.637/1998, o art. 5º da Lei 5.633/2017, e a jurisprudência do TCU sobre a descentralização de serviços de saúde.
62.	Ainda neste tópico, cabe uma importante observação no tocante à possível ocorrência de dano ao erário em razão da contratação de médicos e outros profissionais de saúde por remunerações superiores àquelas previstas em concurso público vigente. O art. 197 do Regimento Interno do TCU prevê que:
'Art. 197. Diante da omissa¿o no dever de prestar contas, da na¿o comprovac¿a¿o da aplicac¿a¿o dos recursos repassados pela Unia¿o na forma prevista no inciso VIII do art. 5º, da ocorre¿ncia de desfalque ou desvio de dinheiros, bens ou valores pu¿blicos, ou, ainda, da pra¿tica de qualquer ato ilegal, ilegi¿timo ou antiecono¿mico de que resulte dano ao era¿rio, a autoridade administrativa competente, sob pena de responsabilidade solida¿ria, devera¿ imediatamente adotar provide¿ncias com vistas a¿ instaurac¿a¿o de tomada de contas especial para apurac¿a¿o dos fatos, identificac¿a¿o dos responsa¿veis e quantificac¿a¿o do dano.
§ 1º Na¿o providenciado o disposto no caput, o Tribunal determinara¿ a instaurac¿a¿o de tomada de contas especial, fixando prazo para cumprimento dessa decisa¿o.' 
§ 2º Esgotadas todas as medidas ao alcance da autoridade administrativa e do o¿rga¿o do controle interno, visando a¿ apurac¿a¿o dos fatos irregulares, a¿ perfeita identificac¿a¿o dos responsa¿veis e ao ressarcimento do era¿rio, a tomada de contas especial sera¿ encaminhada ao Tribunal para julgamento, observado, quando couber, o art. 206 (grifos não constam do original) .
63.	Note-se que o procedimento previsto no RI/TCU é bastante claro: ante à ocorrência de qualquer ato que resulte em dano ao erário, cabe primeiro à autoridade administrativa adotar as medidas tendentes ao ressarcimento e, ante o insucesso da tentativa, instaurar a TCE e encaminhá-la para julgamento do TCU.
64.	Como o CG 123/2019 já foi rescindido e, com amparo nas disposições da Resolução TCU 315/2020, não se vislumbra a necessidade de expedir determinação ao Ministério da Saúde. Em vez disso, propõe-se comunicar o Ministério da Saúde sobre a possível ocorrência de dano na celebração e execução do CG 123/2019 e encaminhar-lhe cópia desta instrução para que adote as medidas administrativas ao seu alcance para ressarcir o erário e, ser for o caso, instaurar a TCE e encaminhá-la para julgamento desta Corte de Contas.
II.3. Da ausência de transparência das informações do CG 123/2019
65.	À Sra. Sinara R. L. Simioni foi expedida audiência para que se pronunciasse quanto à seguinte irregularidade (peça 103) :
'Irregularidade 3: falta de divulgação adequada, em local de fácil acesso, em sítios oficiais da rede mundial de computadores, sobre as etapas referentes ao processo de Chamamento Público 001/2019/SCC, que deu ensejo à qualificação da organização social, e sobre Contrato de Gestão 123/2019, que dele decorreu (parágrafos 68-77) ;
Dispositivos violados: artigo 8º da Lei 12.527/2011.'
66.	A instrução inicial apontou que o artigo 8º da Lei 12.527/2011 (Lei de Acesso à Informação) estabelece como 'dever dos órgãos e entidades públicas promover, independentemente de requerimentos, a divulgação em local de fácil acesso, no âmbito de suas competências, de informações de interesse coletivo ou geral por eles produzidas ou custodiadas'. No § 1º desse dispositivo, estão elencadas as informações mínimas que devem ser divulgadas pelos órgãos e entidades públicas, dentre elas 'informações concernentes a procedimentos licitatórios, inclusive os respectivos editais e resultados, bem como a todos os contratos celebrados' (peça 15, p. 15) .
67.	Constatou-se que, quanto às informações referentes às etapas do processo de Chamamento Público 1/2019/SCC, que deu ensejo à qualificação da Ideas, se estivessem disponíveis ao público, não estavam facilmente acessíveis no portal transparência do portal eletrônico da prefeitura de São José/SC. Nesse portal, não foi encontrado senão o edital do chamamento público, não tendo sido verificado o resultado dele ou o CG 123/2019 firmado com o Ideas (peça 15, p. 15) .
Resumo das justificativa apresentadas (peça 24) 
68.	Sobre este assunto, a defesa limita-se a registrar que, em atenção aos apontamos feitos pelo TCE/SC e pela busca de maior transparência, o município já providenciara a publicação do CG 123/2019 no portal.
Análise
69.	A justificante nada alega sobre a ausência de divulgação, no portal eletrônico da prefeitura, das informações do CG 123/2019 durante a execução desse ajuste. Perceba-se que ela própria reconhece que apenas providenciou a publicação dessas informações em resposta ao TCE/SC, medida passível de ser adotada sem maiores custos financeiros e/ou operacionais.
70.	Isso sinaliza que, durante todo o período de execução, informações relevantes para os órgãos de controle e o controle social não estavam facilmente disponíveis, o que claramente vai de encontro ao postulado da publicidade (CF/88, art. 37, caput) e dos objetivos que levaram à aprovação da Lei 12.527/2011.
71.	Sendo assim, propõe-se rejeitar as razões de justificativas deste tópico. Contudo, como se trata de omissão de reduzida gravidade, não se mostra necessária a aplicação de multa.
II.4. Ausência de fiscalização do CG 123/2019
72.	À Sra. Sinara Simioni foi expedida audiência para que se pronunciasse quanto à seguinte irregularidade (peça 103) :
'Irregularidade 4: falhou na supervisão e acompanhamento do Contrato de Gestão 123/2019, o que permitiu que a Organização Social contratada descumprisse a obrigação legal de divulgar dados sobre a execução do contrato, em particular, aqueles concernentes à execução de despesa com recursos públicos (parágrafos 78-88) ;
Dispositivos violados: artigo 9º, inciso II, da Lei municipal 5633/2017 e artigos 2º e 8º da Lei 12.527/2011.'
73.	Na instrução inicial, entendeu-se que deveria o Poder Executivo Municipal de São José/SC ter exigido o cumprimento da Lei 12.527/2011, o que não se verificara no caso concreto. Apesar da falha ter natureza mais formal, salientou-se a importância dessa atividade por parte do órgão que delega suas atividades a terceiros, tendo em vista os riscos advindos de sua falha para a regular execução do contrato de gestão (peça 15, p. 18) .
Resumo das razões de justificativa apresentadas
74.	Sobre este assunto, a defesa limita-se a registrar que a municipalidade conta com uma comissão de fiscalização para vistoriar a prestação de contas do Ideas, que está promovendo trabalhos para entrega do parecer final relativo ao período em que a empresa esteve responsável pela prestação do serviço correspondente ao CG 123/2019 (peça 24, p. 8) .
Análise
75.	Segundo o art. art. 9º da Lei 5.633/2017, do município de São José/SC:
'Art. 9º Os resultados alcançados pelas Organizações Sociais, com a execução do Contrato de Gestão, serão analisados, por Comissão de Avaliação e Fiscalização, responsável pelo acompanhamento, no âmbito da Secretaria Municipal da Saúde, que emitirá relatório conclusivo e dará publicidade oficial e o encaminhará ao titular da respectiva pasta, até o último dia do mês subsequente ao encerramento de cada trimestre do exercício financeiro.'
76.	Já conforme o art. 8º da Lei 12.527/2011:
'Art. 8º É dever dos órgãos e entidades públicas promover, independentemente de requerimentos, a divulgação em local de fácil acesso, no âmbito de suas competências, de informações de interesse coletivo ou geral por eles produzidas ou custodiadas.'
77.	Se o município conta com comissão de fiscalização não significa que ela esteja cumprindo devidamente o seu dever de fiscalizar. A divulgação dos pareceres dessa comissão configura medida que poderia ter sido adotada sem maiores custos financeiros e/ou operacionais, não havendo justificativa plausível para omissão da comissão ou da SMS/São José para exigir a entrega dos pareceres.
78.	Sendo assim, propõe-se rejeitar as justificativas deste tópico. Contudo, da mesma forma que no tópico anterior, como se trata de omissão de reduzida gravidade, não se mostra necessária a aplicação de multa.
CONCLUSÃO
79.	As análises do tópico I do exame técnico revelaram que dois processos foram autuados para a mesma denúncia. Como no TC Processo 039.959/2019-8 não houve exame de mérito, ele foi apensado ao presente processo. Também se constatou que permanece perfeitamente em vigor a pretensão punitiva do TCU referente às irregularidades em comento e que a alegada perda do objeto em decorrência da rescisão do CG 123/2019 não afasta essa pretensão.
80.	No tópico II.1, considerou-se que, ante à ausência de previsão contratual para a subcontratação, após a assinatura do CG 123/2019, somente poderiam prestar os serviços objeto desse contrato os profissionais de saúde contratados diretamente pelo Ideas. Por essa razão, a referida subcontratação configura clara burla aos objetivos almejados com a introdução da dispensa de licitação do 24, XXIV, da Lei 8.666/93, qual seja, induzir a prestação de serviços por organizações sociais em parceria com o Poder Público (parágrafos 24 a 39) .
81.	Não obstante a referida subcontratação tenha sido um dos principais fundamentos para a audiência expedida, a Sra. Sinara R. L. Simioni não fez menção expressa a ela em suas razões de justificativa, limitando-se a postular que as OSs possuem ilimitada autonomia e que a legislação tornava dispensável a licitação nos casos em análise.
82.	Consoante as análises do tópico II.2, os supostos resultados aferidos antes e depois da contratação do Ideas não vieram acompanhados de evidências e o quadro comparativo apresentado não expõe senão os dados globais dos períodos antes e depois. Também é inconcebível que o alegado acréscimo de quase 100% na produtividade (saliente-se, não comprovada) tenha ocorrido tão somente em virtude da descentralização dos serviços promovida por intermédio do CG 123/2019 (parágrafos 40 a 64) .
83.	A justificativa de que muitos concursos terminam sem [candidatos] aprovados, de que aqueles que são [aprovados] não tomam posse, além da existência de entraves por conta de demissões, férias e licenças médicas, não merece ser acolhida. Se este problema existe nos concursos, não há por que cogitar que também não existem na sistemática dos contratos de gestão. A suposta vedação trazida pela Lei Complementar 173/2020 tampouco afasta as irregularidades ora em comento, porquanto aprovada após a rescisão do CG 123/2019.
84.	É importante consignar que, por exercer o cargo de Secretária da SMS/São José, a Sra. Sinara R. L. Simioni tinha (ou estava em condições de ter) conhecimento sobre as cláusulas contratuais do CG 123/2019 (com a expressiva materialidade de R$ 7.618.022,16) , a legislação e a jurisprudência do TCU sobre a descentralização de serviços de saúde. Portanto, a subcontratação da AML Assessoria Médica Gestão em Saúde Ltda. e a celebração do CG 123/2019 sem o atendimento dos requisitos legais configura erro grosseiro a que alude o art. 28 da Lei de Introdução às normas do Direito brasileiro.
85.	Diante dessas considerações, propôs-se rejeitar as razões de justificativa da Sra. Sinara R. L. Simioni e aplicar-lhe a multa do art. 58 da Lei 8.443/1993 e dar ciência ao município de São José/SC de que a subcontratação de empresa AML Assessoria Médica Gestão em Saúde Ltda. para prestar serviços objeto do CG 123/2019 viola o contrato pactuado, o art. 5º da Lei 9.637/1998, o art. 5º da Lei 5.633/2017, e a jurisprudência do TCU.
86.	Propôs-se ainda comunicar o Ministério da Saúde sobre a possível ocorrência de dano na celebração e execução do CG 123/2019 e encaminhar-lhe cópia desta instrução para que adote as medidas administrativas ao seu alcance para ressarcir o erário e, ser for o caso, instaurar a TCE e encaminhá-la para julgamento desta Corte de Contas.
PROPOSTA DE ENCAMINHAMENTO
Diante do exposto, submetem-se os autos à consideração superior, propondo:
a) conhecer da presente denúncia, satisfeitos os requisitos de admissibilidade previstos nos arts. 234 e 235, do Regimento Interno deste Tribunal e no art. 103, § 1º, da Resolução TCU 259/2014 (alterada pela Resolução 323/2020) , para, no mérito, considerá-la procedente;
b) rejeitar as razões de justificativa da Sra. Sinara Regina Landt Simioni (...) ;
c) aplicar a sra. Sinara Regina Landt Simioni (...) , secretária municipal de saúde, a multa prevista no art. 58, inciso II, da Lei 8.443/1992, com a fixação do prazo de quinze dias, contados da notificação, para que comprove, perante o Tribunal, o recolhimento da dívida ao Tesouro Nacional, atualizada monetariamente desde a data do acórdão até a data do efetivo recolhimento, se for paga após o vencimento, na forma da legislação em vigor;
Responsável/CPF: Sinara Regina Landt Simioni (...) 
Irregularidade 1: Contratação de serviços médicos sem estar embasada em estudo preliminar que demonstrasse ser essa a opção com melhor relação custo x benefício.
Conduta: Formalizar o CG 123/2019 sem estar embasado em estudo preliminar que demonstrasse ser essa a opção com melhor relação custo x benefício, quando deveria, na condição de secretária municipal de saúde, ter averiguado a legislação e a jurisprudência do TCU sobre a descentralização de serviços de saúde.
Nexo de causalidade: Na condição de dirigente máximo do órgão, deveria ter averiguado a legislação e a jurisprudência do TCU sobre a descentralização de serviços de saúde.
Critério: princípios da moralidade, da publicidade e da eficiência prescritos no caput do artigo 37 da CRFB e requisitos fixados na jurisprudência desta Corte de Contas (Acórdãos 2057/2016, 352/2016, ambos do Plenário) .
Culpabilidade: na condição de dirigente máximo do órgão, a responsável tinha (ou estava em condições de ter) conhecimento da legislação e a jurisprudência do TCU sobre a descentralização de serviços de saúde.
Irregularidade 2: Subcontratação do objeto do CG 123/2019.
Conduta: Omitir-se quanto à fiscalização da execução do contrato, quando deveria, na condição de dirigente máximo do órgão, ter adotado medidas para fiscalizar o cumprimento do contrato de gestão.
Nexo de causalidade: Na condição de dirigente máximo do órgão, deveria ter adotado medidas para fiscalizar o cumprimento do contrato de gestão.
Critério: artigo 5º da Lei 9.637/1998 e no artigo 5º da Lei Municipal 5.633/2017, bem como nos Acórdãos do TCU 2057/2016 e 352/2016, ambos do Plenário.
Culpabilidade: Na condição de dirigente máximo do órgão, a responsável tinha (ou estava em condições de ter) conhecimento sobre as cláusulas contratuais do CG 123/2019, sobretudo em razão da sua expressiva materialidade (R$ 7.618.022,16) .
d) autorizar, caso solicitado, o pagamento da dívida em até 36 parcelas mensais e consecutivas, nos termos do art. 26 da Lei 8.443/1992 c/c art. 217 do Regimento Interno deste Tribunal, fixando-se o vencimento da primeira parcela em quinze dias, a contar do recebimento da notificação, e o das demais a cada trinta dias, devendo incidir sobre cada parcela, atualizada monetariamente, os correspondentes acréscimos legais, na forma prevista na legislação em vigor; e informar à responsável que a falta de comprovação do recolhimento de qualquer parcela importará o vencimento antecipado do saldo devedor, nos termos do § 2º do art. 217 do Regimento Interno deste Tribunal;
e) autorizar, desde logo, a cobrança judicial da dívida, nos termos do art. 28, inciso II, da Lei 8.443/1992, na hipótese de não atendimento das notificações;
f) dar ciência ao município de São José/SC de que a subcontratação da empresa AML Assessoria Médica Gestão em Saúde Ltda. para prestar serviços objeto do Contrato de Gestão 123/2019 viola o contrato pactuado, o art. 5º da Lei 9.637/1998, o art. 5º da Lei 5.633/2017, e a jurisprudência do TCU;
g) comunicar ao Ministério da Saúde sobre a possível ocorrência de dano na celebração e execução do CG 123/2019 e encaminhar-lhe cópia desta instrução para que adote as medidas administrativas ao seu alcance para ressarcir o erário e, ser for o caso, instaurar a TCE e encaminhá-la para julgamento desta Corte de Contas;
h) encaminhar cópia da deliberação que vier a ser proferida ao denunciante e ao município de São José/SC, destacando que o relatório e o voto que fundamentam a deliberação ora encaminhada podem ser acessados por meio do endereço eletrônico www.tcu.gov.br/acordaos; e
i) arquivar os presentes autos, com fundamento no art. 169, inc. III do Regimento Interno do TCU, após a adoção das providências determinadas e a efetivação das componentes comunicações."
	É o Relatório.

não há.

Não atuou.

DENÚNCIA. SECRETARIA MUNICIPAL DE SAÚDE DE SÃO JOSÉ/SC. POSSÍVEIS IMPROPRIEDADES NA CELEBRAÇÃO DO CONTRATO DE GESTÃO 123/2019, TENDO POR OBJETO O GERENCIAMENTO E A EXECUÇÃO DE AÇÕES E SERVIÇOS DE SAÚDE. IDENTIDADE COM A MATÉRIA VERSADA NO TC 039.959/2019-8. NÃO CONHECIMENTO. ARQUIVAMENTO.

DENÚNCIA (DEN)

Secretaria de Controle Externo de Saúde - SecexSaúde.

Trata-se de Denúncia a respeito de possíveis irregularidades na execução do Contrato de Gestão 123/2019, firmado entre a Secretaria Municipal de Saúde de São Jose¿/SC e o Instituto Desenvolvimento Ensino e Assistência a¿ Saúde - Ideas, qualificado como Organização Social, que tinha por objeto o gerenciamento, a operacionalização e a execução das ações e serviços médicos de clínico geral, técnico de saúde bucal e atendente de saúde, nas unidades da contratante. O ajuste foi publicado em 09/09/2019 e rescindido bilateralmente em 07/04/2020. 
2.	Por meio de Despacho, autorizei a realização de diligência à Secretária Municipal de Saúde de São José/SC e de audiência da Sra. Sinara Regina Landt Simioni, titular daquele órgão.
3.	A Secretaria de Controle Externo de Saúde - SecexSaúde, ao se debruçar sobre o documento que reúne a resposta à diligência e a defesa da gestora, propôs conhecer da presente denúncia, para, no mérito, considerar procedentes as ocorrências de ausência de estudo preliminar ao contrato de gestão e da irregular subcontratação do objeto pactuado, com aplicação, à responsável, da multa prevista no art.  58, inciso II, da Lei 8.443/1992.
4.	Apensado aos presentes autos encontra-se o TC Processo 039.959/2019-8, da lavra do mesmo denunciante, com objeto idêntico ao deste processo. A diferença entre os dois feitos é que a peça inicial do TC Processo 039.959/2019-8, protocolada em 04/12/2019, foi endereçada ao TCU, sob o nome de Denúncia e com pedido cautelar de suspensão da execução do Contrato de Gestão 123/2019. A relatoria do processo apensado coube ao Ministro Walton Alencar Rodrigues, mediante sorteio realizado em 05/12/2019, com atuação imediata da Secretaria de Controle Externo da Saúde. 
5.	Este TC Processo 015.460/2020-7 teve início em expediente denominado "Comunicação de Fatos", protocolado em 03/12/2019, endereçado à Procuradoria da República em Santa Catarina, com pedido de instauração de inquérito civil público e a formalização de Termo de Ajustamento de Conduta. O documento tramitou inicialmente na Secretaria de Gestão de Processos e a autuação do processo deu-se somente em 1º/04/2020. 
6.	No TC Processo 039.959/2019-8, por meio do Acórdão 1536/2020-TCU-Plenário (peça 12) , proferido na sessão de 17/06/2020 (relator Ministro Walton Alencar Rodrigues e revisor Ministro Benjamin Zymler, com propostas convergentes) , deliberou-se por não conhecer da denúncia, dar conhecimento das ocorrências identificadas ao Município de São José/SC, para adoção das providências pertinentes, bem como ao Ministério da Saúde e ao Tribunal de Contas do Estado de Santa Catarina, para que, nas fiscalizações a seu cargo, avaliassem a pertinência da análise dos fatos em questão.
7.	Por oportuno, transcrevo trechos do Voto condutor e do Voto revisor da aludida deliberação, nos quais se indicam como razões de decidir a baixa materialidade envolvida e a ausência de indícios de malversação de recursos públicos:
Voto Condutor
"Trata-se de situação que poderia ser melhor tratada por outras instâncias de controle, como o Tribunal de Contas do Estado de Santa Catarina ou o Ministério da Saúde. Diante da baixa materialidade envolvida, considerando que os indícios apresentados não são de malversação de recursos públicos, não se justifica a alocação dos limitados meios fiscalizatórios do TCU com vistas à apuração dos fatos trazidos à colação pelo denunciante, ainda que potencialmente o tema esteja sob a jurisdição desta Corte.
Sendo assim, não conheço da denúncia, sem prejuízo de dar ciência, nos termos do art. 7º da Resolução TCU 265/2014, das ocorrências apontadas nestes autos ao Município São José/SC, ao Ministério da Saúde e ao Tribunal de Contas do Estado de Santa Catarina, para que, no exercício da fiscalização que lhes competem, verifiquem a existência de eventuais prejuízos decorrentes dos fatos aqui tratados."
Voto Revisor
"Tendo em vista as novas considerações do relator, eminente Ministro Walton Alencar Rodrigues, no sentido de que não há relatos de malversação de recursos públicos e que o problema apontado - contratação de Organização Social em detrimento da realização de concurso público - pode ser melhor examinado pelo Tribunal de Contas do Estado (TCE) , acolho in totum a proposta de encaminhamento ora apresentada.
De fato, não havendo notícias de malversação de recursos da saúde, não há interesse de agir por parte deste tribunal. Entendimento diverso poderia levar esta Corte a atuar até mesmo no exame de matérias atinentes à realização de concurso público para contratação de servidores da saúde em todas as unidades da federação, o que é absolutamente inviável".
8.	Por fim, mediante despacho exarado em 24/01/2021 no TC Processo 039.959/2019-8 (peça 30) , o Ministro Walton Alencar Rodrigues determinou o apensamento definitivo daquele processo aos presentes autos, nos termos dos art. 36 e 40, inciso III, da Resolução TCU 259/2014, a fim de evitar tratamento diverso ao mesmo assunto.
9.	Neste TC Processo 015.460/2020-7, a proposta de admissibilidade da "comunicação de fatos" como denúncia teve por fundamento a utilização de recursos do Fundo Municipal de Saúde no pagamento do Contrato de Gestão, que tem na sua composição recursos federais (peça 15, item 12) .
10.	Contudo, como se lê nos fundamentos acima transcritos, o Plenário considerou ausentes outros requisitos que qualificam o interesse público na atuação desta Corte, quais sejam, a materialidade e o indício de malversação. Por esses mesmos fundamentos, nos moldes do Acórdão 1536/2020-TCU-Plenário, proponho o não conhecimento da denúncia e o seu arquivamento, sendo desnecessário adotar providências adicionais, dado que as informações necessárias à atuação do repassador e dos outros órgãos de controle já foram encaminhadas.
  	Ante o exposto, voto por que seja adotada a deliberação que ora submeto a este Colegiado.
T.C.U., Sala das Sessões, em 31 de agosto de 2022.
MARCOS BEMQUERER COSTA
Relator